【裁判字號】    89,重訴,157
【裁判日期】    890824
【裁判案由】    土地所有權移轉登記
【裁判全文】
臺灣臺南地方法院民事判決  八十九年度重訴字第一五七號
    原      告    甲○○
    訴訟代理人    許雅芬律師
                  鄭嘉慧律師
    複  代理人    江信賢律師
    被      告    丙○○      .
    訴訟代理人    乙○○      .
右當事人間請求土地所有權移轉登記事件，本院判決如左：
    主      文
被告應將如附表所示五筆土地所有權移轉登記予原告。
訴訟費用由被告負擔。
    事      實
甲、原告方面：
  一、聲明：如主文所示。
  二、陳述：
    (一)坐落於台南縣永康市○○段九九號等如附表所示之五筆土地（下稱系爭土地）
      ，為都市計劃內建築用地，原均由永康鄉○○段九三０號土地分割而來，上開
      土地在日據時原為鄭旺所有，嗣出賣給訴外人吳廈等四人，被告又向訴外人吳
      廈等四人購得，被告當時居住之地址在台南市中區竹翠里民族四巷十一號，有
      經海基會證明之福建省廈門市公證據之公證書可證明。被告於民國三十七年四
      月二十九日向地政機關送件申辦移轉登記，於同年五月二十日完成登記，當時
      被告年齡二九歲，登記之住址台南市○○段貳陸號，現為台南市民族四巷十一
      號即台南市○○路四巷十一號，其基地即台南市○段○○段二六號，日據時期
      為台南市本町參丁目貳六番地，於三十五年間為被告叔父楊天爵所有。
    (二)被告於八十一年一月三十一日將系爭土地出賣給原告，並收取二十萬美元之訂
      金，嗣於八十一年二月十七與原告在廈門簽立協議書，以總價美金一百三十五
      萬元出售，並於八十一年六月三十日簽立正式之土地買賣契約，有雙方所簽立
      之協議書及廈門市公證處公證之協議書、土地買賣契約等證物可憑。原告已依
      約陸繼繳清買賣價金，有八十一年一月三十一日之華銀美金支票及陸續匯款之
      憑證七張可證明。被告出賣土地並已收取買賣價金，卻遲未配合辦理所有權移
      轉登記，爰依台灣地區與大陸土地人民關係條例第四十一條、五十一條、民法
      第三百四十五條、第三百四十八條第一項之規定，請求被告應將上開土地移轉
      登記給被告。
  三、對被告抗辯所為之陳述：
      系爭土地之買賣價金原告已全數付清，被告對此事實亦不爭執，惟被告辯稱因
      原告尚有介紹費未給付，故無法辦理移轉登記云云，原告否認，兩造間並無任
      何介紹費之約定，此參卷附土地買賣契約上並無任何介紹費約定即明。退而言
      之，被告亦無權代第三人向原告請求介紹費，是被告所言不足採。
  四、證據：提出土地沿革明細、土地登記謄本、賣渡證、覺書、賣契字、台南縣政
      府契稅據、土地所有權狀、海基會證明書及廈門市公證處公證書、協議書、廈
      門市公證處公證書及協議書、土地買賣契約、美金支票、匯款單、出生證明書
      、除戶戶籍謄本、台南縣政府田賦收據、被告戶籍與住所公證書等影本為證。
乙、被告方面：
    被告未於最後言詞辯論期日到場，惟據其到場及提出書狀所為之聲明、陳述如下
    ：
  一、聲明：
    (一)原告應依約給付仲介費新台幣壹仟萬元整，始可辦理土地所有權移轉登記。
    (二)訴訟費用應由原告負擔。
  二、陳述：
      緣被告葉丙○○原就其所有坐落台南縣永康鄉○○段九三０之一、九三０之二
      、九三０之三地號及南工段九八、九九地號五王段一地號等土地六筆，於民國
      八十年間經數介紹人於兩岸間奔波往返居間介紹予原告甲○○先生，爾等並矢
      言明待買賣成交後，無條件願付與佣金介紹費新台幣壹仟萬元整，言猶歷歷，
      雙方遂於民國八十一年一月三十一日訂定草約，並收取二十萬元美金作為訂金
      ，並已議定雙方買賣總價款為美金一百三十五萬元整，再有經福建廈門市公證
      處公證之協議書為憑（詳見（92）廈證內字第一一０號）且於民國八十一年六
      月三十日正式簽訂土地買賣契約書，並亦經廈門市公證處公證（詳見（92）廈
      證內字第五０二號）以上公證書均有正本可呈庭為證，足見雙方因介紹人之居
      間，買賣契約確始致成，立實毋庸置疑，再者，經查民法第五百六十八條第一
      項定有明文：「居間人以契約因其報告或媒介而成立者為限，得請求報酬」，
      法已訂有明文，且亦確經其親口承認，原告甲○○竟毀諾背信不予承認，於情
      、於理、於法，均站不住腳，況且該買賣契約之處理過程，俱經委由介紹人代
      為聯絡接洽事宜，方能成事，若無報酬，該介紹人等絕無義務為其處理之理，
      實乃天經地義。再者，介紹人因而所支出之費用，被告亦無由代為墊支如此之
      費用，是以情理推敲，本案起因於土地買賣，買方依法應支付仲介報酬費及辦
      理必要支出之費用，既甚尚未全數照付，不先履行其義務，何以有何立場要求
      先行辦理過戶之理﹖是請求駁回原告之訴。
  三、證據：提出財團法人海峽交流基金會函、委託書及公證書、被告信函等影本為
      證。
    理      由
一、被告未於最後言詞辯論期日到場，查無民事訴訟法第三百八十六條所列各款情形
    ，依原告之聲請，由其一造辯論而為判決。
二、原告主張如附表所示之五筆土地，原為被告所有，於八十一年一月三十一日出賣
    給原告，並收取二十萬美元之訂金，嗣於八十一年二月十七與原告在廈門簽立協
    議書，以總價美金一百三十五萬元出售予原告，並於八十一年六月三十日簽立正
    式之土地買賣契約，原告依約陸續繳清買賣價金，然遲未配合辦理所有權移轉登
    記，爰依台灣地區與大陸土地人民關係條例第四十一條、五十一條、民法第三百
    四十五條、第三百四十八條第一項之規定，請求被告將上開土地所有權移轉登記
    予原告。
    被告則以：兩造之買賣係於八十年間經數介紹人於兩岸間奔波往返，居間介紹，
    原告並言明待買賣成交後，無條件願付與介紹人佣金介紹費新台幣壹仟萬元，被
    告與原告遂於八十一年一月三十一日訂定草約，並收取二十萬元美金作為訂金，
    並議定買賣總價款為美金一百三十五萬元，經福建廈門市公證處公證之協議書為
    憑（詳見（92）廈證內字第一一０號）且於民國八十一年六月三十日正式簽訂土
    地買賣契約書，並亦經廈門市公證處公證（詳見（92）廈證內字第五０二號）以
    上公證書均有正本可呈庭為證，足見雙方因介紹人之居間，買賣契約確始致成。
    按民法第五百六十八條第一項規定：「居間人以契約因其報告或媒介而成立者為
    限，得請求報酬」，且原告亦親口承認，然竟毀諾背信不予承認。且系爭土地買
    賣契約之處理過程，俱經委由介紹人代為聯絡接洽事宜，方能成事，若無報酬，
    該介紹人等絕無義務為其處理之理，再者，介紹人因而所支出之費用，被告亦無
    由代為墊支，是以情理推敲，買方依法應支付仲介報酬費及辦理必要支出之費用
    ，既甚尚未全數照付，不先履行其義務，何以有何立場要求先行辦理過戶之理﹖
    是請求駁回原告之訴等語，資為抗辯。
三、原告主張其向被告買受其所有之系爭土地，並已依約繳清價金之事實，業據提出
    土地登記簿謄本、協議書、(92)廈證內字第一一九號公證書、(92)廈證內字第五
    ○二號公證書、美金支票、華南商業銀行匯款單等影本為證，被告就買賣及價金
    已付清之事實均已自認（本院八十九年六月十二日筆錄參照），自堪信為真實。
    又原告主張被告未將系爭土地所有權移轉登記予原告，被告則以前揭情詞置辯。
    按臺灣地區人民與大陸地區人民間之民事事件，除本條例另有規定外，適用臺灣
    地區之法律，臺灣地區與大陸地區人民關係條例第四十一條定有明文，查被告為
    台灣地區人民，有戶籍謄本在卷可稽，本件雖兩造在大陸地區締約，然依前開法
    律規定，尚無台灣地區人民與大陸地區人民關係條例之適用，核先敘明。又按民
    法第三百四十八條第一項規定：物之出賣人，負交付其物於買受人，並使其取得
    該物所有權之義務。原告即買受人已繳清價金，依約被告即出賣人即有交付系爭
    土地之義務，被告固抗辯原告未支付仲介報酬費及介紹人支出之必要費用前，不
    得請求移轉登記，然查兩造所定協議書及土地買賣契約書並無明文記載以仲介報
    酬費、必要費用之給付為土地移轉登記之停止條件，即須於原告給付上開費用後
    始生請求移轉登記之效力，被告復未能舉證證明兩造有此停止條件之約定，縱原
    告承諾應給付介紹人報酬及必要費用，基於債之相對性關係，亦係介紹人如何向
    原告請求之問題，尚難作為被告拒絕履行買賣契約義務之事由，是被告前揭抗辯
    自不足採信。
四、綜上所述，原告基於兩造協議及土地買賣契約書，請求被告將系爭土地移轉登記
    予原告，為有理由，應予准許。
五、據上論結，本件原告之訴為有理由，依民事訴訟法第三百八十五條第一項前段、
    第七十八條，判決如主文。
中      華      民      國    八十九    年      八      月    二十四    日
                                臺灣臺南地方法院民事第一庭
~B法      官  蔡孟珊
右為正本係照原本作成
如對本判決上訴，須於判決送達後廿日內向本院提出上訴狀
中      華      民      國    八十九    年      八      月    二十五    日
~B法院書記官  秦建華


司法院資訊處製作；財團法人民間司法改革基金會備份。
